智慧財產及商業法院民事判決  
110年度民專訴字第35號
原      告  洗寶環保科技有限公司

法定代理人  陳永嘉              
訴訟代理人  黃君介律師 
被      告  美樂體貿易有限公司


法定代理人  葉哲安                                     

訴訟代理人  黃柏璋律師
上列當事人間請求排除侵害專利權事件，本院於民國111年3月15
日言詞辯論終結，判決如下：
    主  文
一、原告之訴駁回。
二、訴訟費用由原告負擔。
　　事實及理由
一、原告起訴聲明原為：被告不得為製造、販賣之要約、販賣、
    使用或為上述目的侵害中華民國新型第M415377號專利權（
    下稱系爭專利）之物品，及其他侵害上開專利權之行為，並
    應將侵害系爭專利權之物品全部銷毀（本院卷第12頁）。嗣
    系爭專利有效期間於民國110年6月19日屆滿，故變更聲明為
    ：被告應給付原告新臺幣（下同）66萬元及自訴之變更暨準
    備書二狀繕本送達翌日起至清償日止，按年息5%計算之利息
    （本院卷第218頁）。經被告同意原告前揭訴之聲明變更（
    本院卷第240頁），依民事訴訟法第255條第1項第1款規定，
    應予准許，合先敘明。
二、原告之主張及聲明：
（一）原告為系爭專利之專利權人並設立加盟投幣式洗潔劑自動
      販賣機，於109年2月間，發現被告設置與系爭專利相仿之
      洗衣精自動販賣機（下稱系爭產品），而侵害系爭專利權
      ，即以同年2月12日、11月25日律師函通知被告移除，然
      被告竟未置理並於同年底於臺灣中部地區大量設置侵害系
      爭專利之系爭產品，復以臉書帳號「致能洗衣精填充站」
      名義，向不特定人招攬並要約設置機台。嗣經本院至現場
      履勘保全證據後，經侵權比對分析結果，被告設置系爭產
      品之技術特徵已落入系爭專利請求項1至6之專利範圍（侵
      權比對詳如附件），因被告故意侵害原告系爭專利權，且
      依原告於彰化地區與第三人簽立之加盟共享經營契約書，
      原告於他人加盟即可獲取22萬元之權利金，故依專利法第
      120條準用同法第96條第2項、第97條第1項第3款及第2項
      等規定請求被告賠償66萬元之本息。
（二）聲明：
　　　被告應給付原告66萬元及自訴之變更暨準備書二狀繕本送
      達翌日起至清償日止，按年息5%計算之利息。
二、被告之答辯及聲明：
（一）被告生產製造之系爭產品並未落入系爭專利請求項1至6之
      文義或均等範圍，系爭產品並無侵害原告之專利權。況系
      爭專利請求項1、4、6，亦得由附表之被證1、2、3之簡單
      組合及簡單變更而能輕易完成，均不具有進步性，故原告
      請求被告應負損害賠償責任，並無理由。
（二）原告固以其與第三人間加盟契約，主張被告故意侵害系爭
      專利，應賠償66萬元，惟原告迄今未舉證證明其與第三人
      加盟契約之真正，且權利金之約定，係以原告提供全套加
      盟服務，即包括但不限於提供機器設備本身、負責保固修
      繕、設計及製作標誌招牌、管理整體營運及負責後勤補給
      事項等，並非單純授權實施系爭專利之對價，原告以其作
      為計算授權合理權利金之基礎，並不合理。又原告固曾寄
      發律師函主張權利，惟當時原告仍未取得系爭專利之技術
      報告，且亦未舉證或提出侵權比對分析，並無法以此認定
      被告即有何侵害系爭專利之情形。況系爭產品另經被告法
      定代理人葉哲安向經濟部智慧財產局（下稱智慧局）申請
      註冊，並取得新型第M596428號專利權，足證被告並無抄
      襲或侵害原告系爭專利之故意。
（三）聲明：
　　⒈原告之訴駁回。
　　⒉如受不利判決，願供擔保請准宣告免為假執行。
三、兩造不爭執事項（本院卷第448頁）：
（一）原告為系爭專利之專利權人，專利權期間自100年11月1日
      至110年6月19日，並取得新型專利技術報告（申請日為10
      9年12月18日、完成日為110年12月25日）。
（二）原告曾於109年2月12日、11月25日寄發如原證4（本院卷
      第46至48頁）之律師函予被告。
（三）被告設置系爭產品之地點及時間如本院卷第392至393頁所
      載。
（四）被告法定代理人葉哲安為註冊第M596428號「具多重收費
      機制及遠端操控功能之清潔劑販賣台結構」新型專利之專
      利權人，並取得新型專利技術報告。
四、本件爭點（本院卷第449頁）：
（一）被告設置之系爭產品有無落入系爭專利請求項1至6之專利
      權範圍？
（二）附表所示被證1、2、3之組合是否足以證明系爭專利請求
      項不具進步性？
（三）原告請求損害賠償有無理由？如有，賠償金額若干？
五、本院判斷：
（一）系爭專利技術分析：
　　⒈系爭專利申請專利範圍：
　　　系爭專利申請專利範圍共6個請求項，其中請求項1為獨立
      項，其餘均為附屬項，原告主張系爭專利請求項1至6受侵
      害，內容分別如下：
　　　⑴一種投幣式洗潔液劑販買設備，包括：
　　　　一機體，係為中空結構，該機體的其中一側具有至少一
        出液孔、一投幣孔、一資訊部、一容量輸入鍵及一顯示
        部，該機體的另一側具有一液劑補充部，該液劑補充部
        具有至少一液劑補充孔，其數量相對應該至少一出液孔
        ；
　　　　至少一儲存容器，設置在該機體內，該至少一儲存容器
        的數量係相對應該至少一出液孔，各該儲存容器係分別
        與相對應的各該出液孔及相對應的各該液劑補充孔連通
        ；
　　　　一馬達，設置在該機體內，並連接各該儲存容器；
　　　　一電源，設置在該機體外部或該機體內部；
　　　　一電路板，與該電源、該投幣孔、該容量輸入鍵及該顯
        示部電性連接，該電路板係設置在該機體內；
　　　　一流量控制器，係與該電路板電性連接，且該流量控制
        器連接在各該儲存容器與相對應的各該出液孔之間；以
        及
　　　　一感測器，設置在該儲存容器中，並與該電路板電性連
        接，該感測器係感測該儲存容器的液劑容量而將一容量
        訊息傳送到該電路板，並透過電路板轉譯成容量值而顯
        示在該顯示部。
　　　⑵依據申請專利範圍第1項所述的投幣式洗潔液劑販買設備
        ，其中，該資訊部係由一透明板及一資訊板所構成，該
        透明板係可拆除地裝設在該機體上並間隔一微小間距，
        該資訊板插設在該微小間距中。
　　　⑶依據申請專利範圍第2項所述的投幣式洗潔液劑販買設備
        ，其中，該資訊板上係表示液劑的廠牌及種類，該資訊
        板為紙質，該透明板為壓克力材質。
　　　⑷依據申請專利範圍第1項所述的投幣式洗潔液劑販買設備
        ，其中，該洗潔液劑包括洗面乳、洗髮乳、沐浴乳、洗
        潔劑、洗碗精、洗衣精等液劑。
　　　⑸依據申請專利範圍第1項所述的投幣式洗潔液劑販買設備
        ，其中，該至少一液劑補充孔具有一門閥及/或一鎖孔
        。
　　　⑹依據申請專利範圍第1項所述的投幣式洗潔液劑販買設備
        ，其中，該顯示部係至少顯示投幣金錢及所欲容量。
　　⒉系爭專利主要圖式：如附圖一所示。
（二）系爭產品技術內容：
　　⒈系爭產品照片：如附圖二所示。
　　⒉系爭產品之技術描述：
　　　對應系爭專利請求項1技術特徵，系爭產品技術內容可描
      述為：「一種投幣式洗衣精自動販賣機，包括：一機體，
      為中空結構，機體的前側具有二出液孔、一投幣孔、二資
      訊部、一輸入鍵及一顯示部；液劑補充部設於機體內部，
      該液劑補充部具有可分流的一液劑補充管，其分流管數量
      對應該出液孔數量；二對應於出液孔數量的儲存容器，設
      置在機體內，各儲存容器分別與相對應的出液孔及相對應
      的液劑補充管分流管連通；一個輸入馬達、二個輸出馬達
      ，設置在機體內，並連接各儲存容器；一電源線，設置在
      機體外部；複數電路板，分別與電源、投幣孔、輸入鍵及
      顯示部電性連接，該等電路板係設置在機體內；一流量控
      制器，與電路板電性連接，且流量控制器連接在各儲存容
      器與相對應的各出液孔之間。」
（三）系爭產品並未落入系爭專利請求項1至6之文義或均等範圍
      分析：
　　⒈系爭專利請求項1之技術特徵可解析為8個要件，分別係：
　　　⑴要件編號1A：「一種投幣式洗潔液劑販買設備」
　　　⑵要件編號1B：「一機體，係為中空結構，該機體的其中
                    一側具有至少一出液孔、一投幣孔、一資
                    訊部、一容量輸入鍵及一顯示部，該機體
                    的另一側具有一液劑補充部，該液劑補充
                    部具有至少一液劑補充孔，其數量相對應
                    該至少一出液孔」
　　　⑶要件編號1C：「至少一儲存容器，設置在該機體內，該
                    至少一儲存容器的數量係相對應該至少一
                    出液孔，各該儲存容器係分別與相對應的
                    各該出液孔及相對應的各該液劑補充孔連
                    通」
　　　⑷要件編號1D：「一馬達，設置在該機體內，並連接各該
                    儲存容器」
　　　⑸要件編號1E：「一電源，設置在該機體外部或該機體內
                    部」
　　　⑹要件編號1F：「一電路板，與該電源、該投幣孔、該容
                    量輸入鍵及該顯示部電性連接，該電路板
                    係設置在該機體內」
　　　⑺要件編號1G：「一流量控制器，係與該電路板電性連接
                    ，且該流量控制器連接在各該儲存容器與
                    相對應的各該出液孔之間」
　　　⑻要件編號1H：「以及一感測器，設置在該儲存容器中，
                    並與該電路板電性連接，該感測器係感測
                    該儲存容器的液劑容量而將一容量訊息傳
                    送到該電路板，並透過電路板轉譯成容量
                    值而顯示在該顯示部」
　　⒉系爭專利請求項1與系爭產品要件之文義分析比對：
　　　⑴要件編號1a：系爭產品為一種投幣式洗衣精自動販賣機
                    ，係對應於系爭專利之投幣式洗潔液劑販
                    買設備，故系爭產品為系爭專利要件編號
                    1A「一種投幣式洗潔液劑販買設備」所文
                    義讀取。
　　　⑵要件編號1b：系爭產品具有一中空結構的機體，機體前
                    側具有二出液孔、一投幣孔、二資訊部、
                    一輸入鍵及一顯示部；又機體內部設液劑
                    補充部，具有可分流的液劑補充管，分流
                    管數量為二係對應於出液孔數量。系爭產
                    品液劑補充部係設於機體內部，而系爭專
                    利則係設於機體另一側，兩者並不完全相
                    同，且系爭產品的液劑補充管係作為提供
                    馬達抽吸液劑之作用，無法直接倒入液劑
                    補充，亦與系爭專利液劑補充孔略有差異
                    。因此，系爭產品未為系爭專利要件編號
                    1B「一機體，係為中空結構，該機體的其
                    中一側具有至少一出液孔、一投幣孔、一
                    資訊部、一容量輸入鍵及一顯示部，該機
                    體的另一側具有一液劑補充部，該液劑補
                    充部具有至少一液劑補充孔，其數量相對
                    應該至少一出液孔」所文義讀取。
　　　⑶要件編號1c：系爭產品於機體內設置有二對應於出液孔
                    數量的儲存容器，各儲存容器分別與相對
                    應的出液孔及相對應的液劑補充管分流管
                    連通，係完全對應於系爭專利要件編號1C
                    。因此，系爭產品為系爭專利要件編號1C
                    「至少一儲存容器，設置在該機體內，該
                    至少一儲存容器的數量係相對應該至少一
                    出液孔，各該儲存容器係分別與相對應的
                    各該出液孔及相對應的各該液劑補充孔連
                    通」所文義讀取。
　　　⑷要件編號1d：系爭產品於機體內設有一個輸入馬達、二
                    個輸出馬達，並連接各儲存容器，係完全
                    對應於系爭專利要件編號1D。因此，系爭
                    產品為系爭專利要件編號1D「一馬達，設
                    置在該機體內，並連接各該儲存容器」所
                    文義讀取。
　　　⑸要件編號1e：系爭產品具有設置在機體外部的電源線，
                    係完全對應於系爭專利要件編號1E。故系
                    爭產品為系爭專利要件編號1E「一電源，
                    設置在該機體外部或該機體內部」所文義
                    讀取。
　　　⑹要件編號1f：系爭產品機體內具有複數電路板，分別與
                    電源、投幣孔、輸入鍵及顯示部電性連接
                    ，係完全對應於系爭專利要件編號1F。因
                    此系爭產品為系爭專利要件編號1F「一電
                    路板，與該電源、該投幣孔、該容量輸入
                    鍵及該顯示部電性連接，該電路板係設置
                    在該機體內」所文義讀取。
　　　⑺要件編號1g：系爭產品具有二個流量控制器，分別與電
                    路板電性連接，且各流量控制器連接在各
                    儲存容器與相對應的各出液孔之間，係完
                    全對應於系爭專利要件編號1G。因此，系
                    爭產品為系爭專利要件編號1G「一流量控
                    制器，係與該電路板電性連接，且該流量
                    控制器連接在各該儲存容器與相對應的各
                    該出液孔之間」所文義讀取。
　　　⑻要件編號1h：系爭產品並未於儲存容器中設有感測器，
                    此為原告所不爭執（本院卷第332頁），
                    並經本院勘驗屬實（本院卷第262頁）。
                    因此，系爭產品未為系爭專利要件編號1H
                    「以及一感測器，設置在該儲存容器中，
                    並與該電路板電性連接，該感測器係感測
                    該儲存容器的液劑容量而將一容量訊息傳
                    送到該電路板，並透過電路板轉譯成容量
                    值而顯示在該顯示部」所文義讀取。
　　⒊綜上，系爭產品未為系爭專利請求項1要件編號1B及1H所文
      義讀取，因此，並未落入系爭專利請求項1之文義範圍。
　　⒋系爭專利請求項1要件編號1B、1H分別與系爭產品要件編號
      1b、1h之均等分析：
　　　⑴要件編號1B、1b：
　　　　因系爭產品的液劑補充部係設置於機體的內部，與系爭
        專利的液劑補充部係設置於機體的一側略有不同，且系
        爭產品液劑補充的方式是利用馬達將補充液劑抽入液劑
        補充管後進入儲存容器，而系爭專利則係直接由液劑補
        充孔進行填充，系爭產品的液劑補充管並無法直接填充
        ，故兩者之技術方式有顯著差異。因此，縱使兩者的液
        劑補充部皆係作為補充儲存容器內液劑的作用，而具有
        實質相同的功能及結果，仍無法構成均等範圍。
　　　⑵要件編號1H、1h：
 　　　 系爭產品主要是藉由「流量感應控制器」（非設於儲存
        容器中，而係與出液抽取馬達之導入口連接），將歷次
        消費液劑流出量進行計量並透過電路板以WIFI傳送到遠
        端控制系統，再經過系統計算得知液劑剩餘容量（本院
        卷第378頁）；而系爭專利則是將「感測器」設置在儲
        存容器中以直接測得液劑剩餘容量，並透過電路板直譯
        即時顯示容量數值，故兩者的技術方式完全不同。又系
        爭專利透過感測器可直接量得液劑剩餘容量並即時顯示
        ；而系爭產品則須經由遠端控制計算後方可於遠端得知
        液劑剩餘容量且無法即時顯示，兩者之功能亦不相同。
        又系爭專利藉由感測器量測可直接於機體顯示部上顯示
        液劑剩餘容量；而系爭產品無法於機體顯示直接得知，
        僅能透過計算方式於遠端控制系統知悉液劑剩餘容量，
        故兩者產生的結果並不相同。
　　⒌綜上，系爭產品要件編號1b與系爭專利請求項1要件編號1B
      相較，係以不同之技術方式，達成實質相同之功能，得到
      實質相同之結果；又系爭產品要件編號1h與系爭專利請求
      項1要件編號1H相較，則係以不同之技術手段，達成不同
      之功能，且得到不同之結果。故系爭產品要件編號1b、1h
      與系爭專利請求項1要件編號1B、1H均不符合均等論比對
      ，因此，系爭產品並未落入系爭專利請求項1之專利權範
      圍。
　　⒍此外，系爭專利請求項2至6係為直接或間接依附於請求項1
      的附屬項，係對請求項1的技術內容為進一步界定，因系
      爭產品既未落入系爭專利請求項1之專利權範圍，當亦不
      會落入直接或間接依附於請求項1之請求項2至6之專利權
      範圍。
　　⒎原告固主張系爭產品雖未於儲存槽內設置液量感測器，惟
      係透過輸出液馬達上之感測器，連接電路板後可得換算已
      販售之洗衣精容量或金額，並透過WIFI方式回傳目前機器
      內部剩餘儲存液量之方式，達到感測儲存槽之剩餘容量，
      應與系爭專利要件編號1H於儲存槽內設置感測器，作為偵
      測機器內部儲存容量之功能同一，符合均等原則等等（本
      院卷第328頁）。惟查，縱使系爭產品可透過WIFI方式回
      傳目前儲存槽內液體流出容量，以達到感測儲存槽內剩餘
      容量之目的，然系爭專利的液量感測器係可直接將感測到
      的儲存容器內的液劑容量，透過電路板轉譯成容量值並顯
      示在機器之顯示部上，而系爭產品透過WIFI傳輸將已售出
      量傳送回系統主機再換算為剩餘液劑量，等於是間接取得
      液劑容量訊息，且該訊息並不會顯示在機器之顯示部上，
      故系爭專利與系爭產品關於剩餘液劑量的測得方式顯然完
      全不同，難謂有均等論之適用，故原告主張並無理由。
（四）承前所述，本件被告之系爭產品並未落入原告主張系爭專
      利請求項1至6之文義或均等範圍，原告主張被告有侵害系
      爭專利之事實，即屬無據，故系爭專利是否具有進步性及
      其餘爭點，即無審究之必要。
六、綜上所述，本件被告所有系爭產品並未落入原告所主張系爭
    專利請求項1至6之專利權範圍，故系爭產品不構成侵害系爭
    專利。從而，原告依專利法第120條準用同法第96條第2項、
    第97條第1項第3款、第2項規定，請求被告賠償66萬元之本
    息，為無理由，應予駁回。
七、本件事證已臻明確，兩造其餘攻擊防禦方法及未經援用之證
    據，經本院審酌後認與判決之結果不生影響，爰不一一論列
    ，併此敘明。
八、結論：本件原告之訴為無理由，依智慧財產案件審理法第1
    條，民事訴訟法第78條，判決如主文。
中　　華　　民　　國　　111 　年　　3 　　月　　31　　日
                          智慧財產第二庭
                                  法  官　吳俊龍
以上正本係照原本作成。
如對本判決上訴，須於判決送達後20日內向本院提出上訴狀。 
如委任律師提起上訴者，應一併繳納上訴審裁判費。
中　　華　　民　　國　　111 　年　　4 　　月　　8 　　日
  　　　　　　　　　　　　　　　　書記官　蔣淑君